臺灣高等法院花蓮分院刑事判決　　　　　　九十一年度上更(一)字第一四號
　　上訴人即被告　丙○○
右列上訴人即被告等因重利案件，對於臺灣花蓮地方法院八十八年度訴字第三五三號
中華民國八十九年五月二十三日第一審判決（起訴案號：臺灣花蓮地方法院檢察署八
十八年度偵字第三八０八號），提起上訴，判決後經最高法院發回，本院判決如左：
    主  文
原判決關於丙○○部分撤銷。
丙○○共同乘他人急迫貸以金錢而取得與原本顯不相當之重利為常業，處有期徒刑捌
月。
扣案之西門子牌行動電話一支（預付卡號碼為0000000000號）、空白工資
表壹佰拾肆紙、空白本票壹拾貳紙及「陳世華」名義名片壹紙均沒收。
其他上訴駁回。
    事  實
一丙○○與另一名不詳年籍姓名之成年男子，共同基於乘他人急迫貸以金錢，取得與
  原本顯不相當之重利為常業之犯意聯絡，由丙○○（對外化名陳世華）於民國（下
  同）八十八年九月初起至十月上旬某日止，多次刊登更生日報、聯合報等報上之廣
  告版，以「正當職業、快速放款、身分證、支票借款」為廣告內容，以廣招徠急需
  借款之不特定人，以0000000000及0000000000號行動電話為
  聯絡工具，其間有甲○○及現役軍人乙○○兩人各因待支付簽帳卡消費款最低應繳
  額、車禍賠償金而急需金錢，乃先後透過上開電話聯絡，向丙○○洽借現款。丙○○與上開不詳姓名成年男子即先於同年九月六日晚間九時許，至花蓮市○○街一二
  五巷一之十九號甲○○住處前，將新台幣（下同）二萬元借予甲○○，約定以十天
  為一期，每期五千元之重利（相當月息百之七十五分），先行扣五千元第一期利息
  ，實付一萬五千元，要求孫某簽發面額三萬元之本票一紙，並交付身分證等為質押
  。因屆期甲○○無力給付利息，丙○○同年十月十一日中午十二時許，邀同丁○○
  前往討利息。丁○○明知丙○○以乘他人急迫貸以金錢取得與原本顯不相當之重利
  為常業，竟基於與丙○○重利之犯意聯絡，二人前往花蓮市○○○路十四號前向甲○○催討本息，因甲○○無力依約繳付全部利息，僅交付二千元，丙○○、丁○○
  遂要甲○○交付Ｎｏｋｉａ行動電話一支抵償，並令甲○○填寫扣繳憑單一紙及薪
  資表十二紙。其餘利息約定同日下午四時三十分收取，並留給000000000
  0號電話聯絡。同日下午二時十分，丙○○因乙○○依報載打000000000
  0號行動電話洽借現金。相約在花蓮市○○○路花蓮市立圖書館前見面，乙○○當
  即向丙○○要求借五萬元應急，丙○○雖予應允，惟乙○○因認利息太高，改為借
  用四萬元，約定十天為一期，每期利息一萬元（相當月息百分之七十五之利率）之
  重利，先預扣第一期利息一萬元，丙○○實付三萬元，並同時令乙○○開具面額三
  萬元本票兩紙計六萬元，及交付其軍人補給證為質。嗣因甲○○不堪重利剝削無力
  清償本息而向警方報案，並於同日下午四時三十分許，趁丙○○、丁○○兩人依孫
  某之約至花蓮市○○○路與國聯三路口，向甲○○收取利息款五千元時，為警當場
  逮捕，並扣得丙○○所有行動電話一支（電話號碼0000000000號）、甲○○所有交與丙○○抵償利息之Ｎｏｋｉａ行動電話一支、丙○○所有空白工資表
  一百十四紙、空白本票共十二紙及「陳世華」名片一紙（上印電話號碼為0000
  000000號）。案發後乙○○仍依約清償本金四萬元，丙○○旋退還二千元利
  息及軍人補給證予乙○○。
二案經花蓮縣警察局花蓮分局報請臺灣花蓮地方法院檢察署檢察官偵查起訴。
    理  由
一查上訴人即被告丙○○對於右揭時、地借款與甲○○、乙○○之事實，供承不諱，
  上訴人即被告丁○○在原審偵審時，對於前開時、地與丙○○同往討債之事亦不諱
  言，惟矢口否認重利犯行。被告丙○○辯稱甲○○與乙○○與伊均認識，並分別出
  借二萬元及三萬元現金與該二人，但均未約定利息。伊並未在聯合報上刊登廣告，
  至於更生日報上之分類廣告及扣案之名片係伊朋友綽號小龍者刊印，亦非伊出資刊
  印，伊前來花蓮係為經營中古汽車買賣生意，因剛到花蓮不久，尚未開店並未貸放
  重利云云。被告丁○○則以：伊前來花蓮拜訪其他朋友未遇，於路上巧遇丙○○，
  故而載丙○○分別於中午及下午往訪甲○○及乙○○，丙○○是否借錢予該二人及
  利息情形，伊全然不知云云為辯。
二惟查右揭事實，業據被害人甲○○、乙○○於原審偵審時指訴綦詳，並經證人謝明
  志（更生日報派報員）結證屬實（見原審卷第三十四頁），復有更生日報八十八年
  十二月八日總社字第七二０號函廣告原稿（見同上卷第二十七頁），和信電訊股份
  有限公司0000000000號行動電話、遠傳電訊股份有限公司000000
  0000號通話紀錄以及扣案之ＮＯＫＩＡ行動電話一支（甲○○所有交付償債，
  已發還），被告丙○○所有空白本票十二張、年薪工資表（薪資所得受領人扶養親
  屬申請表）一一四張，被告供犯罪之用行動電話0000000000號手機（西
  門子牌）一台，被告丙○○化名陳世華名片一張可資佐證。被害人甲○○向被告丙○○借用二萬元，先扣利息五千元，實際交付一萬五千元，每十日一期利息五千元
  ，甲○○簽發實借金額二倍之面額三萬元之支票一張及國民身分證為質，乙○○借
  用四萬元，預扣利息一萬元，每十日一期利息一萬元，實際交付三萬元，簽發面額
  三萬元本票各一張及軍人補給身分證為質，平均月息七五分（七成五），自屬重利
  盤剝。被害人甲○○、乙○○與被告等素不相識，迭經孫、陳二人指訴在卷，被告
  丙○○以未與被害人甲○○、乙○○相識未約定利息，並未重利云云，與上開證據
  不符，顯係卸責之詞，自不足採。被害人乙○○指證伊因發生車禍，急需賠款，八
  十八年十月八日看聯合報廣告版刊登信用貸款週轉金，於十月十一日下午二時許打
  0000000000號行動電話借款，相約在市立圖書前等候，丙○○於下午
  十一時十分許到達，從一輛別克汽車下來，伊先開口借五萬元，他說五萬元十天利
  息要一萬二千五百元，認為太高，就借四萬元，只拿三萬元，一期利息一萬元，並
  簽發面額為三萬元之本票二張及交與服務證為質等語（見警訊筆錄、原審卷第一百
  五十七頁），顯見被告已先扣利息一萬元，被告重利犯行業已成立，雖同日晚上五
  點許，為警查獲，未及屆期收取利息或依本票面額要求被害人給付，為犯罪狀態之
  繼續，殊無未遂之可言，被告以此尚屬未遂，刑法不罰重利未遂，伊之行為應屬不
  罰云云，洵屬強詞，殊不足採。至被害人甲○○係看更生報放款廣告，於八十八年
  九月六日向被告丙○○及所夥同之不詳姓名男子借用二萬元，被告預扣利息五千元
  ，實際交付予被害人一萬五千元，十天為一期利息五千元，屆期被害人因無力給付
  全部利息，經被告丙○○催討給付二千元並交付ＮＯＫＩＡ行動電話抵償利息。嗣
  被告丙○○與丁○○再次向被害人甲○○催討本息，約其於同年十月十一日下午四
  時三十分許，在花蓮市○○○路及國聯三路口給付五萬元本金，可取七千五百元之
  重利，並備空白本票交借款人簽發實收金額二倍之本票、及身分證為質，復備所得
  稅扣繳憑單、工資表記明借款簽章以迫使借款人給付重利，清償本金。被告丙○○
  其旨在反覆同種類之重利行為，以之為職業已極明顯，以其收取種利之客觀事實，
  一般基層軍、公、工人、工商職員所得月薪約為二至四萬元之間，被告丙○○只需
  四萬元之本金，每月垂手可得三萬元之重利，其賴以重利維生亦極灼然。被告於原
  審提出於案發後八十八年十一月二十五日起受僱世代興業股份有限公司業務專員之
  在職證明（見原審卷第一九０號），尤足證明其在案發前無正當職業，斯時賴重利
  維生。又被告雖辯為警查扣之汽（機）車過戶登記書及汽車買賣合約是因斯時伊係
  從事中古車買賣為業云云。惟查，被告在花蓮、宜蘭既無商號亦無營業地址，且迄
  至本案判決前均未能提出任何中古車買賣成交之紀錄以實其說，足見其所辯為卸責
  之詞。又本案雖僅查獲被告丙○○貸款與被害人甲○○、乙○○二人之事證，但已
  足以證明其反覆為同種類行為常業犯罪，自不影響其常業犯罪之成立，並為敘明，
  核被告丙○○所為，係犯刑法第三百四十五條之常業重利罪，與另一不詳姓名成年
  男子間有犯意之聯絡，行為之分擔，為共同正犯，被告丁○○係第一次參與丙○○
  向被害人討債，尚難論以常業犯，此部分起訴法條應予變更，其係犯同法第三百四
  十四之普通重利罪。就此範圍內與被告丙○○有犯意之聯絡，應為共同正犯。原審
  不察，就被告丙○○部分變更檢察官起訴法條論以普通重利罪，認事用法尚有違誤
  ，被告丙○○上訴意旨，矢口否認得利，並以其行為尚屬未遂，應屬不罰云云，指
  摘原判決不當，雖無理由，惟原判決此部分既認事用法均有違誤，應予撤銷改判，
  本院依法自得量處較重於原審之刑，爰審酌被告丙○○乘人急迫貸以金錢收取與原
  本顯不相當之重利，並以之為業，吸人心血，足至使人陷於絕境，家破人亡，危害
  社會至巨，且犯後一再飾詞卸責，毫無悔意等一切情狀後，量處有期徒刑八月。
  而被告丁○○部分，原審依上開法條及刑法第二十八條、罰金罰鍰提高標準條例第
  一條等規定，再審酌其犯罪情節較輕，並無前科及其犯罪後之態度等一切情後量
  處有期徒刑四月，併科罰金七千元，並諭知緩刑，認事用法，尚無不合，被告之上
  訴意旨，否認犯罪，為無理由，此部分應予駁回。扣案被告丙○○所有供犯罪所用
  之行動電話一支（西門子牌、遠傳預付電話號碼0000000000號），空白
  工資表一百十四張、空白本票十二張、「陳世華」名片一張（上印電話號碼000
  0000000號）均沒收。
三被告丙○○經合法傳喚無正當理由不到庭，爰不待其述逕行判決。
四據上論斷，應依刑事訴訟法第三百六十九條第一項前段、第三百六十四條、第二百
  九十九條第一項前段、第三百六十八條、第三百七十一條，刑法第二十八條、第三
  百四十五條、第三十八條第一項第二款，罰金罰鍰提高標準條例第一條前段，判決
  如主文。
本案經檢察官邱雲昌到庭執行職務。
中      華      民      國    九十一    年    十二    月      十二      日
                                    審判長法官  吳  鴻  章
                                          法官  林  德  盛
                                          法官  黃  永  祥
右正本證明與原本無異。
如不服本判決，應於送達後十日內，向本院提出上訴狀。其未敘述理由者，並應於提
出上訴狀後十日內向本院補提理由狀(須附繕本)。
本件丁○○不得上訴。
                                        書記官  吳  家  瑩
中      華      民      國    九十一    年    十二    月      十二      日
